【裁判字號】    96,勞安訴,1
【裁判日期】    970603
【裁判案由】    業務過失致死等
【裁判全文】
臺灣桃園地方法院刑事判決             96年度勞安訴字第1號
公  訴  人  臺灣桃園地方法院檢察署檢察官
被      告  溢源機械鑿井工程有限公司
                    統一編號：.
兼 上一 人
代  表  人  甲○○
上二人共同
選任辯護人  陳詩經律師
上列被告等因業務過失致死等案件，經檢察官提起公訴（95年度
偵字第20470、25677號），本院判決如下：
    主  文
溢源機械鑿井工程有限公司違反雇主對防止電能引起之危害，應
有符合標準之必要安全衛生設備之規定，致發生死亡之職業災害
，科罰金新臺幣陸萬元，減為罰金新臺幣萬元。
甲○○從事業務之人，因業務上之過失致人於死，處有期徒刑捌
月，減為有期徒刑肆月，如易科罰金，以銀元佰元即新臺幣玖
佰元折算壹日。緩刑貳年。
    事  實
一、甲○○係溢源機械鑿井工程有限公司（下稱溢源公司）負責
    人，為勞工安全衛生法第2 條第2 項所稱之雇主，亦為從事
    業務之人。溢源公司承攬設於桃園縣桃園市○○路269 號桃
    園假日飯店（下稱上址飯店）之洗井工程時，應注意依勞工
    安全衛生法第5 條第1 項第3 款規定，為防止電能引起之危
    害，應有符合標準之必要安全衛生設備，且對於使用對地電
    壓在150 伏特以上移動式或攜帶式電動機具，或於含水或被
    其他導電度高之液體濕潤之潮濕場所、金屬板上或鋼架上等
    導電性良好場所使用移動式或攜帶式電動機具，為防止因漏
    電而生感電危害，應於各該電動機具之連接電路上設置適合
    其規格，具有高敏感度、高速型，能確實動作之防止感電用
    漏電斷路器。詎甲○○僱用徐偉超於民國95年3 月6 日上午
    10時20分許（起訴書誤載為95年3 月16日），至上址飯店從
    事洗井工程時，本應注意徐偉超係於含水之潮濕場所從事作
    業，應為其購置避電絕緣手套使用，以及於其使用之移動式
    或攜帶式電動機具於連接電路上（變壓器2 次側）設置高感
    度、高速型之漏電斷路器，且當時並無不能注意情形，竟疏
    未購置、裝備上揭設備，而任由徐偉超從事洗井作業，致使
    徐偉超於從事洗井作業時，發現捲揚機末端鋼索磨損，欲以
    砂輪機換上切割片將磨損鋼索切除，而自上址飯店配電盤22
    0 伏特之漏電斷路器開關處拉臨時電，並經徐偉超所攜帶之
    變壓器降壓為110 伏特供砂輪機切割機使用時，因四周地面
    佈滿清井時所留未乾泥砂水，泥砂水並已接觸到徐偉超放置
    在地上之變壓器及捲揚機外殼，此時形成整台捲揚機含鋼索
    對110 伏特砂輪切割機有221 伏特電位差，徐偉超即在不知
    情且未戴用絕緣手套情況下，雙手同時抓住砂輪切割機及捲
    揚機鋼索造成變壓器外殼漏電，電流經泥砂水流出，並由徐
    偉超左手握鋼索處流入身體，造成徐偉超觸電，適中營環境
    工程企業股份有限公司副理丁○○至上址飯店洽工發現，隨
    即將徐偉超送往敏盛綜合醫院急救，惟因送至醫院時已無自
    發性心跳、呼吸及血壓，經急救無效，仍於同年月上午11時
    42分因電擊休克而不治死亡。
二、案經臺灣桃園地方法院檢察署檢察官據報相驗後自動檢舉偵
    查起訴。
    理  由
壹、證據能力方面：
一、按證人、鑑定人依法應具結而未具結者，其證言或鑑定意見
    ，不得作為證據，刑事訴訟法第158 條之3 定有明文。而同
    法第159 條之1 第2 項雖規定，被告以外之人於偵查中向檢
    察官所為之陳述，除顯有不可信之情況者外，得為證據。惟
    該被告以外之人（含共同被告、共犯、被害人、證人等），
    於偵查中向檢察官所為之陳述，性質上仍屬傳聞證據，即審
    判外之陳述，然因檢察官依法有訊問被告、證人及鑑定人之
    權，證人、鑑定人且須『具結』，而檢察官向被告以外之人
    所取得之陳述，原則上均能遵守法律規定，不致違法取供，
    其可信性極高，為兼顧理論與實務，因而規定除顯有不可信
    之情況者外，得為證據。但被告以外之人於偵查中向檢察官
    所為之陳述，仍應依法具結，始有證據能力（此亦有最高法
    院94年度台上第1644號判決意旨可參）。
二、茲就本案公訴人引為證明被告犯罪事實之證據方法，關於證
    據能力認定如下：
  (一)證人乙○○、丁○○於偵查中向檢察官所為之陳述，屬被告
    以外之人於審判外之陳述，為傳聞證據，本院審酌乙○○、
    丁○○於偵查中檢察官訊問時所為之陳述，就犯罪事實而言
    ，乃立於證人之地位，前開乙○○、丁○○於檢察官訊問時
    ，既未依法具結，又無何不得令具結之情事，依照前開說明
    ，乙○○、丁○○於檢察官訊問時所為陳述，自不具證據能
    力，不得作為本案論據之依據。
  (二)職業災害檢查報告書：按除刑事訴訟法159 條之1 至159 條
    之3 條之情形外，下列文書亦得為證據：一、除顯有不可信
    之情況外，公務員職務上製作之紀錄文書、證明文書。二、
    除顯有不可信之情況外，從事業務之人於業務上或通常業務
    過程所須製作之紀錄文書、證明文書。三、除前二款之情形
    外，其他於可信之特別情況下所製作之文書，刑事訴訟法第
    159 條之4 定有明文；又按刑事訴訟法第159 條之4 對於具
    有高度特別可信之文書如公務文書等，在兼具公示性、例行
    性或機械性、良心性及制裁性等原則下，雖屬傳聞證據，例
    外容許作為證據使用。因此，採取容許特信性文書作為證據
    ，應注意該文書之製作，是否係於例行性的公務或業務過程
    中，基於觀察或發現而當場或即時記載之特徵（最高法院94
    年度台上字第1361號判決意旨參照）。行政院勞工委員會北
    區勞動檢查所出具之職業災害檢查報告書，固屬被告以外之
    人於審判外之書面陳述而屬傳聞證據，但前揭勞動檢查所之
    所以作成該書面檢查報告，乃係依勞動檢查法第27條規定而
    為，自係公務員依法所應製作之公文書，而該書面檢查報告
    雖係針對個案而為，但如遇有重大職業災害時，勞動檢查所
    即毫無例外必須製作此種書面檢查報告，某種程度亦可認為
    具有例行性；且前揭勞動檢查所製作該書面檢查報告，乃係
    為探討勞工職業災害所以發生之原因及釐清相關責任，並非
    作為個案刑事追訴之用。職此而論，前揭書面檢查報告既係
    公務員依法所製作，且仍具相當程度之例行性，同時並非係
    針對被告而為刑事追訴之用，應可認定具有高度之信用性，
    本院認屬於刑事訴訟法第159 條之4 第3 款所示傳聞法則例
    外之文書，具有證據能力。
三、除前述本院認定無證據能力，不得作為本案證據之證據方法
    外，本案所引用之供述及非供述證據，經本院依法踐行調查
    證據程序，檢察官、被告及其等之辯護人均不爭執各該證據
    之證據能力，且亦查無依法應排除其證據能力之情形，是後
    述所引用證據之證據能力均無疑義。
貳、實體方面：
一、前揭犯罪事實，業據被告甲○○兼被告溢源公司代表人於本
    院97年5 月20日審理時坦承不諱，而被害人徐偉超於95年3
    月6 日至上址飯店從事洗井工作，及被發現觸電等情形，已
    據證人即發現被害人徐偉超觸電之丁○○、假日飯店職員己○○及戊○○於本院審理時結證明確，且證人即製作本案職
    業災害檢查報告書之丙○○亦於本院審理時將其至案發現場
    勘查經過、分析災害發生原因之依據等情節證述甚詳，並有
    行政院勞工委員會北區勞動檢查所職業災害檢查報告書、敏
    盛醫院診斷證明書各1 份附卷可稽。又被害人徐偉超係於工
    作中因電擊休克致死一節，業經臺灣桃園地方法院檢察署檢
    察官督同檢驗員相驗屬實，並製有勘驗筆錄、驗斷書及相驗
    屍體證明書各1 份及相驗屍體照片6 張在卷為憑，足徵被告
    前開自白確與事實相符，可以採信。
二、按雇主對於防止電能引起之危害，應有符合標準之必要安全
    衛生設備，勞工安全衛生法第5 條第1 項第3 款定有明文。
    又對於使用對地電壓在150 伏特以上移動式或攜帶式電動機
    具，或於含水或被其他導電度高之液體濕潤之潮濕場所、金
    屬板上或鋼架上等導電性良好場所使用移動式或攜帶式電動
    機具，為防止因漏電而生感電危害，應於各該電動機具之連
    接電路上設置適合其規格，具有高敏感度、高速型，能確實
    動作之防止感電用漏電斷路器，勞工安全衛生設施規則第24
    3 條第1 項亦有明文。查被告甲○○為被告溢源公司之負責
    人，為從事業務之人，被告溢源公司承攬上址飯店之洗井工
    程，為防止使用電能引起之危害，自有提供符合標準之必要
    安全設備之義務，且依當時情形，並無不能注意之情形，竟
    疏未提供該等必要安全設備，致發生被害人徐偉超觸電休克
    而死亡之職業災害，被告甲○○應負過失之責甚明，且被告
    甲○○之過失與被害人徐偉超之死亡結果間復有相當因果關
    係。綜上，本件事證明確，被告上揭犯行，可以認定，應依
    法論科。
參、新舊法之比較適用：
    按被告邱錦釧行為後，刑法於94年2 月2 日修正公布，95年
    7 月1 日施行，修正後刑法第2 條第1 項規定：「行為後法
    律有變更者，適用行為時之法律。但行為後之法律有利於行
    為人者，適用最有利於行為人之法律。」，係規範行為後法
    律變更所生新舊法律比較適用之準據法，於新法施行後，應
    適用修正後刑法第2 條第1 項之規定，為「從舊從輕」之比
    較（此條項規定，僅係新、舊法之比較適用之宣示性指導原
    則，並非實體刑罰法律，自不生行為後法律變更之比較適用
    問題）。且比較時應就罪刑有關之共犯、未遂犯、想像競合
    犯、牽連犯、連續犯、結合犯，以及累犯加重、自首減輕暨
    其他法定加減原因（如身分加減）與加減例等一切情形，綜
    其全部罪刑之結果而為比較（最高法院95年第8 次刑事庭會
    議決議參照）。
  (一)關於罰金法定刑之最低度部分，由修正前刑法第33條第5 款
    規定為銀元1 元以上，依罰金罰鍰提高標準條例第1 條前段
    提高為10倍，提高後再折算新臺幣為30元以上，修正後刑法
    第33條第5 款則修正為新臺幣1,000 元以上，以百元計算；
    比較修正前後刑法，關於罰金刑最低度部分，以修正前刑法
    較有利於被告甲○○，則刑法第276 條第2 項業務過失致死
    罪法定罰金刑之最低度部分，依修正後刑法第2 條第1 項前
    段之規定，適用修正前刑法。
  (二)關於刑法第41條第1 項前段易科罰金之折算標準部分，被告
    甲○○行為時之易科罰金折算標準，修正前罰金罰鍰提高標
    準條例第2 條（現已刪除）規定，就其原定數額銀元1 元以
    上3 元以下提高為100 倍折算1 日，則被告甲○○行為時之
    易科罰金折算標準，應以銀元100 元以上300 元以下折算1
    日，折算為新臺幣即以新臺幣300 元以上900 元以下折算1
    日，修正後之刑法第41條第1 項前段則規定：「犯最重本刑
    為5 年以下有期徒刑以下之刑之罪，而受6 個月以下有期徒
    刑或拘役之宣告者，得以新臺幣1,000 元、2,000 元或3,00
    0 元折算1 日，易科罰金。」，比較修正前後之易科罰金折
    算標準，以修正施行前之規定，較有利於被告甲○○，依修
    正後刑法第2 條第1 項前段之規定，適用修正前刑法第41條
    第1 項前段、修正前罰金罰鍰提高標準條例第2 條之規定。
  (三)綜合上述各條文修正前、後之比較，揆諸前揭最高法院決議
    及修正後刑法第2 條第1 項之規定，自應就上開情形適用被
    告甲○○行為時之法律，即修正前刑法之相關規定予以論處
    。
  (四)至刑法第55條關於想像競合犯之規定，修正後刑法雖增列但
    書「不得科以較輕罪名所定最輕本刑以下之刑」，然此部分
    僅係科刑範圍之限制，為法理之明文化，非屬法律之變更，
    自無新舊法比較之問題（最高法院95年5 月23日95年度第8
    次刑事庭會議決議參照），應逕依修正後刑法第55條之規定
    論處，併此敘明。
肆、論罪科刑：
一、核被告甲○○所為，係犯行為時刑法第276 條第2 項之業務
    過失致死罪，及違反勞工安全衛生法第5 條第1 項第3 款之
    規定，致發生同法第28條第2 項第1 款之死亡職業災害，應
    依同法第31條第1 項規定論處。而被告溢源公司為法人，則
    應依勞工安全衛生法第31條第2 項之規定，科以同條第1 項
    之罰金。
二、被告甲○○以一行為觸犯上開2 罪名，為想像競合犯，應依
    修正後刑法第55條前段規定，從一重之業務過失致死罪論處
    。
三、爰審酌被告溢源公司、甲○○未能提供必要安全衛生設備，
    導致死亡職業災害，對被害人徐偉超及其家屬造成無可回復
    之損害，犯罪所生之危害非輕，惟念及被告甲○○於犯罪後
    終能坦承犯行，已具悔意，且亦與被害人家屬達成民事和解
    ，賠償被害人家屬之損害，有和解筆錄影本1 份在卷可證，
    本院衡酌前開各情，分別就被告甲○○、溢源公司各量處如
    主文所示之刑。
四、中華民國96年罪犯減刑條例業於96年6 月15日制定，並於同
    年7 月16日施行，而被告甲○○、溢源公司所犯上開各罪，
    為96年4 月24日以前所犯，悉合於該條例所規定之減刑條件
    ，爰依該條例第2 條第1 項第3 款之規定，各減其刑期2 分
    之1 ，並就被告甲○○所犯之罪減得之刑，依修正前刑法第
    41條第1 項前段、修正前罰金罰鍰提高標準條例第2 條規定
    ，諭知易科罰金之折算標準。
五、緩刑之宣告：刑法第74條緩刑之規定固亦於94年2 月2 日修
    正，並於95年7 月1 日施行。惟按犯罪在新法施行前，新法
    施行後，緩刑之宣告，應適用新法第74條之規定（最高法院
    95年度第8 次刑事庭會議決議參照），是無新舊法比較適用
    之問題，而應直接適用修正後之規定。查被告甲○○前未曾
    因故意犯罪受有期徒刑以上刑之宣告，有臺灣高等法院被告
    全國前案紀錄表1 份在卷可稽，其因過失致罹刑典，經此偵
    審程序及論罪科刑之教訓後，當知所警惕，而無再犯之虞，
    本院認其前開宣告之刑，以暫不執行為適當，爰依修正後刑
    法第74條第1 項第1 款之規定，併予宣告被告甲○○緩刑2
    年，用啟自新。至被告溢源公司之選任辯護人請求就被告溢
    源公司科處之罰金刑，為緩刑之宣告一節，本院審酌被告溢
    源公司未依勞工安全衛生法之規定提供符合標準之必要安全
    設備，未能防止使用電能而引起之危害，致被害人徐偉超發
    生死亡之結果，其所造成之危害程度難認非輕，為期被告溢
    源公司能因本案記取教訓，促使被告溢源公司提供符合勞動
    安全衛生法所定各項安全設備標準，以避免將來勞工職業災
    害之悲劇再次發生，是本院綜前各情，認對被告溢源公司所
    宣告如主文所示之罰金刑，並無何以暫不執行為適當之情，
    爰不予以緩刑之諭知，末此敘明。
據上論斷，應依刑事訴訟法第299 條第1 項前段，勞工安全衛生
法第31條第1 項、第2 項，修正後刑法第2 條第1 項前段、第11
條前段、第55條、第74條第1 項第1 款，行為時刑法第276 條第
2 項，修正前刑法第41條第1 項前段，修正前罰金罰鍰提高標準
條例第2 條，刑法施行法第1 條之1 第1 項、第2 項前段，中華
民國96年罪犯減刑條例第2 條第1 項第3 款、第7 條、第9 條，
判決如主文。
本案經檢察官鄭東到庭執行職務。
中    華    民    國    97    年    6     月    3     日
                  刑事第十二庭  審判長法  官  王美玲
                                      法  官  羅國鴻
                                      法  官  許雅婷
以上正本證明與原本無異。
如不服本判決，應於判決送達後10日內向本院提出上訴狀（應附
繕本），其未敘述上訴理由者，應於上訴期間屆滿後20日內補提
理由書狀於本院，上訴於臺灣高等法院。
                                      書記官  吳玉蘭
中    華    民    國    97    年    6     月    4     日
附錄本案論罪科刑法條全文：
勞工安全衛生法第31條
違反第5 條第1 項或第8 條第1 項之規定，致發生第28條第2 項
第1 款之職業災害者，處3 年以下有期徒刑、拘役或科或併科新
台幣15萬元以下罰金。
法人犯前項之罪者，除處罰其負責人外，對該法人亦科以前項之
罰金。
行為時中華民國刑法第276條
因過失致人於死者，處2 年以下有期徒刑、拘役或2 千元以下罰
金。
從事業務之人，因業務上之過失犯前項之罪者，處5 年以下有期
徒刑或拘役，得併科3 千元以下罰金。


司法院資訊處製作；財團法人民間司法改革基金會備份。
